【裁判字號】    89,家上,180
【裁判日期】    900424
【裁判案由】    履行同居
【裁判全文】
臺灣高等法院臺中分院民事判決      八十九年度家上字第一八０號
      上  訴  人    甲○○
      複 代理 人    丙○○
      被 上訴 人    乙○○
右當事人間請求履行同居事件，上訴人對於中華民國八十九年十月三十日臺灣彰化地
方法院第一審判決（八十九年度婚字第三八八號），提起上訴，本院判決如左：
      主      文
准上訴人與被上訴人離婚。
第二審訴訟費用由被上訴人負擔。
      事      實
甲、上訴人方面：
一、聲明：
  (一)先位聲明：如主文所示。
  (二)備位聲明：1.原判決廢棄。2.被上訴人應與上訴人在彰化縣埔鹽鄉○○鄉○村○
    ○路○段六十四號房屋履行同居。3.第一、二審訴訟費用由被上訴人負擔。
二、陳述及證據：除與第一審判決記載者相同予以引用外，補稱：
  (一)上訴人與被上訴人於八十九年一月九日在彰化縣埔鹽鄉結婚，隔日即一月十日上
    訴人陪同被上訴人歸寧宴客，一月十一日兩造即一同返回彰化縣埔鹽鄉○○村○
    ○路○段六十四號新居同住，直至一月中旬上訴人陪同被上訴人返回其位於台南
    之娘家，辦理遷徙戶籍及結婚登記之事宜，惟被上訴人之父親堅稱無須急於該時
    辦理，而未能配合，致被上訴人之戶籍至今未能遷入原告之戶籍地，且結婚登記
    迄今仍未辦理；尤有甚者，被上訴人至其娘家後，竟拒絕與上訴人返回彰水路新
    居同住，上訴人為令婚姻得以圓滿，乃於一月二十餘日，委請媒人洪桓文、叔父
    高凱文、友人孫明輝、陳慶昌等人陪同上訴人一同至被上訴人娘家懇請被上訴人
    返回新居同住，被告雖同意於農曆八十八年底領完年終獎金，辭去工作後，回新
    居同住，於此之前則於每星期六、日方返回新居同住，惟農曆八十八年過年後，
    被上訴人領得年終獎金，卻未辭去工作，又要求至八十九年四月再辦離職，雖離
    職前被上訴人依約於每星期六、日均回新居同住，惟八十九年四月離職後，被上
    訴人非但未依約返回新居同住，甚且連昔日返家之星期六、日亦未見其縱影，自
    此棄上訴人於不顧，經上訴人多次懇求其能眷顧婚姻、家庭，惟其均不為所動，
    上訴人新婚未足三月，本應琴瑟和鳴、甜蜜度日，如今卻形單影隻、獨守空屋，
    情何以堪？至八十九年六月間上訴人只能再次委請媒人洪桓文、叔父高凱文二人
    代上訴人央請被告之舅父林永木出面請求被上訴人返家，惟被上訴人迄今仍未返
    家。綜合上情，被上訴人自八十九年四月間即未再返家，顯有違背同居義務之客
    觀事，且經上訴人多次懇求及委請他人代為請求，均予堅拒，顯有拒絕同居之主
    觀情事，而迄今此狀態仍繼續存在中，實已該當前揭民法第一千零五十二條第一
    項第五款所規定裁判離婚之事由，上訴人自得依法訴請與被上訴人離婚。
  (二)本件兩造自八十九年四月間分居兩地迄今，已逾八個月，雖原審於八十九年八月
    間就履行同居事件審理時，被上訴人曾應允回舊居（即彰化縣埔鹽鄉○○村○○
    路七十八號）與上訴人同居，然迄今並未實際履行，顯見其僅係臨訟矯飾、敷衍
    而已，並無真正履行同居義務之意願，兩造分居多時，至今兩造顯徒具婚姻之形
    式，而無婚姻之實質與關照，實已無維持之必要。再者，於八十九年十二月二十
    八日，兩造曾於第三人李清棋、高昱二人見證下，簽訂協議離婚切結書，表明兩
    造個性不合，無法繼續共同生活之事實，並同意兩願離婚，惟因被上訴人礙於不
    願於戶籍資料留下曾結婚及離婚之紀錄，兩造乃於切結書上表示從此男婚女嫁各
    不相干，惟不辦理結婚及離婚登記，雖此協議離婚切結書，因兩造之不諳法律，
    不知兩願離婚以向戶政機關登記為生效要件，致未發生離婚之效力，致使兩造婚
    姻依然存續，然由兩造於自由意願下簽立該切結書同意兩願離婚之事實，益證兩
    造婚姻已然破裂，無破鏡重圓之可能，顯已構成難以維持婚姻之重大事由，上訴
    人自亦得以此為由訴請與被告離婚。
  (三)退步而言，縱  鈞院認本件兩造並無裁判離婚之事由，惟查「夫妻互負同居之義
    務」民法第一千零一條定有明文，本件兩造自八十九年四月間分居迄今已逾八個
    月，係不爭之事實，惟原審卻徒以被上訴人所辯兩造未協議同居之處所，即駁回
    上訴人請求被上訴人履行同居義務之主張，然被上訴人於原審稱兩造未協議共同
    居住之處所，實屬虛偽之詞，事實上兩造於婚前即已約定婚後於彰化縣埔鹽鄉○
    ○村○○路○段六十四號新居同住，此由兩造於訂婚（八十八年十月十七日）後
    、結婚前之八十八年十二月底曾協同上訴人之祖父高昱、祖母謝等、姐夫廖本俊
    、大姐高淑珠、二姐高淑慧同至彰化縣鹿港鎮○○路傢俱店為上開兩造預備婚後
    同住之新居購置寢具、衣櫃、酒櫃、桌櫃、梳粧檯、沙發等傢俱，並由兩造共同
    佈置新居之事實，即足證明。而於八十九年一月九日結婚後，被上訴人對於婚前
    之前揭共同居住新居之約定，不惟未有反對之意思表示，更於結婚當日與上訴人
    於新居入洞房，並於歸寧宴客後之一月十一日至一月中旬之每日及一月二十餘日
    至四月間之每星期六、日共同住居於該處，足證被上訴人同意兩造婚前關於婚後
    住居處所之約定。是以兩造關於共同住所雖無書面之協議，然住所之約定，本不
    以書面為生效要件，本件兩造顯已有口頭之約定，並均曾依約履行，自不能謂兩
    造未協議共同住居之處所，被上訴人於原審所辯顯不足採，原審未察，遽採信被
    上訴人之虛偽之詞，而駁回上訴人之請求，顯有未當。倘  鈞院認本件兩造無裁
    判離婚之事由，有維持婚姻之必要，而不准離婚，則懇請  鈞院能充分審酌上情
    及兩造分居多時之事實，令被上訴人與上訴人至彰化縣埔鹽鄉○○村○○路○段
    六十四號履行同居，以結束兩造分居之狀態，俾使婚姻得以實質維持，而非徒具
    婚姻之形式。
  (四)聲請訊問證人陳慶昌、高凱文、孫明輝。
乙、被上訴人方面：
    未於言詞辯論期日到場，亦未以書狀作何聲明或陳述。
      理      由
一、被上訴人經合法通知，未於言詞辯論期日到場，核無民事訴訟法第三百八十六條
    所列各款情，爰依上訴人之聲請由其一造辯論，而為判決。
二、按離婚或夫妻同居之訴，得合併提起或於第二審言詞辯論終結前，為訴之變更追
    加，民事訴訟法第五百七十二條第一項定有明文。本件上訴人於原審起訴請求被
    上訴人應履行同居，於本院言詞辯論終結前追加提起離婚之訴，依上開規定，應
    予准許。
三、查上訴人主張兩造於八十九年一月九日在彰化縣埔鹽鄉結婚，翌日上訴人陪同被
    上訴人歸寧宴客，一月十一日兩造即同返埔鹽鄉○○路○段六十四號新居同住，
    直至一月中旬上訴人陪同被上訴人返回其位於台南之娘家，辦理遷徒戶籍及結婚
    登記之事宜，惟被上訴人之父親堅稱無須急於該時辦理，而未能配合，致被上訴
    人之戶籍至今未能遷入上訴人之戶籍地，且結婚登記迄今仍未辦理。且被上訴人
    至其娘家後，竟拒絕與上訴人返回彰水路新居同住，上訴人為令婚姻得以圓滿，
    乃於一月二十餘日，委請媒人洪桓文、叔父高凱文、友人孫明輝、陳慶昌等人陪
    同上訴人一同至被上訴人娘家懇請被上訴人返回新居同住，被上訴人雖同意於農
    曆八十八年底領完年終獎金，辭去工作後，回新居同住，於此之前則於每星期六
    、日方返回新居同住，惟農曆八十八年過年後，被上訴人領得年終獎金，卻未辭
    去工作，又要求至八十九年四月再辦離職，雖離職前被上訴人依約於每星期六、
    日均回新居同住，惟八十九年四月離職後，被上訴人非但未依約返回新居同住，
    甚且連昔日返家之星期六、日亦未見其縱影，自此棄上訴人於不顧，經上訴人多
    次懇求其能眷顧婚姻、家庭，惟其均不為所動。又於八十九年十二月二十八日，
    兩造曾於訴外人李清棋、高昱二人見證下簽訂協議離婚切結書，表明兩造個性不
    合，無法繼續共同生活之事實，並同意兩願離婚，惟因被上訴人礙於不願於戶籍
    資料留下曾結婚及離婚之紀錄，兩造乃於切結書上表示從此男婚女嫁各不相干，
    惟不辦理結婚及離婚登記，雖此協議離婚切結書，因兩造之不諳法律，不知兩願
    離婚以向戶政機關登記生效要件，致未發生離婚之效力，致使兩造婚姻依然存續
    ，然由兩造於自由意願下簽立該切結書同意兩願離婚之事實，益證兩造婚姻已然
    破裂，無破鏡重圓之可能等情，業據其提出協議離婚切結書一份為證，並經證人
    陳慶昌、高凱文、孫明輝、高足到庭證述屬實，洵足認為其實。
四、按夫妻之一方惡意遺棄他方在繼續狀態中者，他方得向法院請求離婚，民法第一
    千零五十二條第一項第五款定有明文。本件被上訴人自八十九年四月間即未再返
    上訴人住處，顯有違背同居義務，中且經上訴人多次委請他人代為請求，均為被
    上訴人所拒絕，而此狀態仍繼續存在，顯見被上訴人有惡意遺棄上訴人之事實。
    上訴人依民法第一千零五十二條第一項第五款之規定，訴請准與被上訴人離婚自
    無不合，應予准許。
五、本件已就上訴人追加之先位聲明為判決，對其備位聲明求為履行同居之訴部分自
    無庸再予審酌，因此原審判決是否正確，亦不再加以論斷，併此敘明。
六、據上論斷，本件追加之訴為有理由，依民事訴訟法第七十八條、第四百六十三條
    、第三百八十五條第一項前段，判決如主文。
中      華      民      國    九十      年      四      月    二十四    日
~B1家事法庭審判長法  官  陳照德
~B2              法  官  曾謀貴
~B3              法  官  陳成泉
右為正本係照原本作成。
如對本判決上訴，須於收受判決送達後二十日內向本院提出上訴書狀，其未表明上訴
理由者，應於提出上訴後二十日內向本院提出上訴理由書（須按他造人數附具繕本）
，並繳納送達用雙掛號郵票拾份（每份參拾肆元）。
上訴時應提出委任律師或具有律師資格之人之委任狀；委任有律師資格者，另應附具
律師及格證書及釋明委任人與受任人有民事訴訟法第四百六十六條之一第一項但書或
第二項（詳附註）所定關係之釋明文書影本。
~B                書記官  劉恒宏
中      華      民      國     九十      年      四       月    二十六  日
附註：
民事訴訟法第四百六十六條之一（第一項、第二項）
對於第二審判決上訴，上訴人應委任律師為訴訟代理人。但上訴人或其法定代理人具
有律師資格者，不在此限。
上訴人之配偶、三親等內之血親、二親等內之姻親，或上訴人為法人、中央或地方機
關時，其所屬專任人員具有律師資格並經法院認為適當者，亦得為第三審訴訟代理人
。
                                                                        Ｈ


司法院資訊處製作；財團法人民間司法改革基金會備份。
